臺北高等行政法院判決　　　　　　　　　　　　　　九十二年度訴字第一六三四號
　　　　　　　　　　　　　　　.
　　原　　　告　甲○○
　　訴訟代理人　陸正康律師
　　被　　　告　財政部臺北市國稅局
　　代　表　人　張盛和（局長）
　　訴訟代理人　乙○○
　　　　　　　　丙○○
右當事人間因營業稅事件，原告不服財政部中華民國九十二年四月七日台財訴字第○
九二一三五二二六一號訴願決定，提起行政訴訟。本院判決如左：
　　主  文
訴願決定、原處分（即復查決定）均撤銷。
訴訟費用由被告負擔。
　　事  實
一、事實概要：法務部調查局臺北市調查處（以下簡稱臺北市調查處）於民國八十七
    年六月四日查獲原告涉嫌未依規定申請營業登記，於八十一年十二月至八十二年
    一月十八日間擅自銷售貨物計新台幣（以下同）四、四七五、五五九元（不含稅
    ），漏開統一發票，亦未報繳營業稅，乃檢附談話筆錄等，函移臺北市稅捐稽徵
    處（以下簡稱市稅處）審理結果，核定補徵原告營業稅二二三、七七八元（原告
    已於八十八年一月二十五日繳納），並按所漏稅額二二三、七七八元處二倍罰鍰
    計四四七、五○○元（計至百元止），原告不服，申請復查，申經市稅處復查決
    定：關於原核定補徵稅額更正為一五二、○五三元，罰鍰金額併予更正為三○四
    、一○○元。原告猶表不服，提起訴願，經訴願駁回。原告仍不服，遂向本院提
    起行政訴訟。
二、兩造聲明：
　(一)原告聲明：原處分及訴願決定均撤銷。
　(二)被告聲明：駁回原告之訴。
三、兩造之主張：
甲、原告主張：
  (一)依本案主體益同國際股份有限公司（以下簡稱益同公司），係於八十二年一月十
    五日由經濟部核准設立登記，故原處分機關便根據該公司之營業帳冊之內容，以
    本核準日期為基準，將本案違章之銷貨金額一分為二。於八十二年一月十五日前
    之銷貨金額，歸屬於當時公司負責人甲○○個人之商業行為，並依此補徵營業稅
    及罰鍰。前於八十二年一月十五日之後之銷貨，則歸屬於益同公司之營業行為，
    另補徵稅金及另立罰鍰。
  (二)但原告依本案主要證物益同公司之營業帳冊之內容，遂筆加以核對勾稽，發現在
    八十二年一月十五日之前其中之銷貨金額一、○九六、三七○元，已於公司正式
    核准領取統一發票後，自動補開發票補繳稅金在案。但該筆金額原處分機關並未
    於原告之違章金額三、○四一、○六七元（未含稅）中扣除，而該機關卻以該筆
    金額其稽查單位已先行由益同公司之銷貨金額中扣除為由，駁回原告之訴願，明
    顯置事實於不顧，實為荒謬。
  (三)試問：一、若該筆已開發票金額一、○九六、三七○元，原處分機關執意認定應
    由益同公司總銷貨額中扣除而與原告無關，是否直接證明該處分機關同意原告先
    前於訴願書中之主張：「整體違章事件係由益同公司一方為主體，不應將八十二
    年一月十五日前之營業歸屬於個人行為。」故今日該機關以種種理由駁回原告之
    訴願，其立場豈非前後矛盾另人不解？
  (四)再者，原告請求原處分機關更正其處分內容：將本案八十二年一月十五日之前已
    自動開立發票之營業金額一、○九六、三七○元由本人甲○○之違章金額中扣除
    ，同時自益同公司違章部分增入，還原真相。此請求僅依證據行事，更正錯誤，
    合情合理合法，也無規避罰鍰之實，故先前訴願結果實在有失公允，令人不服。
  (五)因以上事由，原告依法於時限內備妥相關證據，向貴院提出行政訴訟，盼貴院查
    鑑。
乙、被告主張：
  (一)補徵營業稅部分：
  1.按「營業人之總機構及其他固定營業場所，應於開營業前，分別向主管稽徵機關
    申請營業登記。登記有關事項，由財政部定之。」、「營業人銷售貨物或勞務，
    應依本法營業人開立銷售憑證時限表規定之時限，開立統一發票交付買受人。但
    營業性質特殊之營業人及小規模營業人，得掣發普通收據，免用統一發票。」、
    「營業人除本法另有規定外，不論有無銷售額，應以每二月為一期，於次期開始
    十五日內，填具規定格式之申報書，檢附退抵稅款及其他有關文件，向主管稽徵
    機關申報銷售額、應納或溢付營業稅額。其有應納營業稅額者，應先向公庫繳納
    後，檢同繳納收據一併申報。」及「營業人有左列情形之一者，主管稽徵機關得
    依照查得之資料，核定其銷售額及應納稅額並補徵之．．．三、未辦妥營業登記
    ，即行開始營業．．．而未依規定申報銷售額者。」分別為行為時營業稅法第二
    十八條、第三十二條第一項、第三十五條第一項及第四十三條所明文規定。
  2.本件原告起訴理由略謂：「．．．依本案主要證物益同公司之營業帳冊之內容，
    逐筆加以核對勾稽，發現在八十二年一月十五日以前其中之銷貨金額一、○九六
    、三七○元，已於公司正式核准領取統一發票後，自動補開發票補繳稅金在案。
    但該筆金額原處分機關並未於本原告之違章金額三、○四一、○六七元（未含
    稅）中扣除，而該機關卻以該筆金額其稽查單位已先行由益同公司之銷貨金額中
    扣除為由，駁回本人之訴願，明顯置事實於不顧．．．」等語，資為爭議。
  3.卷查原告之違章事實，有臺北市調查處八十七年六月二十三日及同年八月十一日
    以（八七）肅字第七六二○三二號函及（八七）肅字第七六二七○一號函附相關
    證據等證物、原告八十七年六月四日、同年月十九日於臺北市調查處所製作之調
    查筆錄、原告配偶許心慧君八十七年六月九日於臺北市調查處所製作之調查筆錄
    、原告書立之承認違章聲明書及被告與市稅處會審報告乙份等資料影本附案可稽
    ，違章事證明確，洵堪認定。
  4.本件市稅處據臺北市調查處通報查獲原告涉嫌未依規定辦理營業登記，而於八十
    一年十二月至八十二年一月十八日間銷售貨物，金額計四、四七五、五五九元（
    不含稅），漏開統一發票，亦未報繳營業稅，取有談話筆錄、原告聲明書等資料
    附案佐證，審理違章成立，核屬有據。嗣經市稅處復查決定，以違章金額四、四
    七五、五五九元（不含稅），係以原告之銷貨收入總額予以計算，並未扣除銷貨
    退回及折讓之金額，其銷貨退回及折讓之金額計三四九、四六五元（不含稅），
    應自本案原核定違章金額中予以扣除，以銷貨收入淨額計算核定其補徵稅額及罰
    鍰金額。又查經濟部公司執照及臺北市政府營利事業統一發證設立登記申請書影
    本所載，益同公司係於八十二年一月十五日由經濟部核准設立登記，非如卷附「
    會審報告」所載之八十二年一月十九日，其違章期間應更正為八十一年十二月至
    八十二年一月十四日，違章金額一併更正為三、○四一、○六七元（不含稅），
    爰本諸職權將原核定補徵稅額更正為一五二、○五三元，其罰鍰金額一併更正為
    三○四、一○○元（計至百元）。原告訴稱益同公司於核准設立後已自動補開立
    統一發票金額計一、○九六、三七○元，應予扣除等語，經查上開統一發票係由
    益同公司於八十二年二月間所開立，市稅處於另案核定益同公司違章金額時，業
    已准予扣除在案，其與本案係就原告於八十一年十二月至八十二年一月十四日間
    未辦營業登記擅自營業之案情有別。是原告所訴，委無足採，原處分應予維持。
  (二)罰鍰部分：
  1.按「納稅義務人，有左列情形之一者，除追繳稅款外，按所漏稅額處一倍至十倍
    罰鍰，並得停止其營業：一、未依規定申請營業登記而營業者。」為八十四年八
    月二日修正公布之營業稅法第五十一條第一款所明定。
  2.本件原告涉嫌未依規定申請營業登記，於八十一年十二月至八十二月一月十四日
    間擅自銷售貨物，漏開統一發票，未報繳營業稅之違章情事，業如前述，經市稅
    處審酌原告違章情節及其於裁罰處分核定前已補繳所漏稅額等情，按其所漏稅額
    一五二、○五三元處二倍之罰鍰計三○四、一○○元，並無不妥，應予維持。
  (三)綜上論結，原告之訴應認為無理由，爰依行政訴訟法第一百零八條規定提出答辯
    ，敬請　鑒察，依法駁回原告之訴。
　　理  由
一、按「營業人之總機構及其他固定營業場所，應於開始營業前，分別向主管稽徵機
    關申請營業登記。登記有關事項，由財政部定之。」、「營業人銷售貨物或勞務
    ，應依本法營業人開立銷售憑證時限表規定之時限，開立統一發票交付買受人。
    但營業性質特殊之營業人及小規模營業人，得掣發普通收據，免用統一發票。」
    、「營業人有左列情形之一者，主管稽徵機關得依照查得之資料，核定其銷售額
    及應納稅額並補徵之：一、．．．三、未辦妥營業登記，即行開始營業．．．而
    未依規定申報銷售額者。」及「納稅義務人，有左列情形之一者，除追繳稅款外
    ，按所漏稅額處一倍至十倍罰鍰，並得停止其營業：一、未依規定申請營業登記
    而營業者。」，分別為行為時營業稅法（以下簡稱營業稅法）第二十八條、第三
    十二條第一項、四十三條第一項第三款及第五十一條第一款所明定。
二、本件原告於未依規定申請營業登記，於八十一年十二月至八十二年一月十八日間
    擅自銷售貨物計四、四七五、五五九元（不含稅），漏開統一發票，亦未報繳營
    業稅，原處分機關爰，核定補徵原告營業稅二二三、七七八元，並按所漏稅額二
    二三、七七八元處二倍罰鍰計四四七、五○○元（計至百元止）；原告不服，申
    請復查，經復查決定：關於原核定補徵稅額更正為一五二、○五三元，罰鍰金額
    併予更正為三○四、一○○元；原處分機關據以認定原告有上開違章之情事，無
    非係以原告八十七年六月四日、同年月十九日於臺北市調查處所製作之調查筆錄
    、原告配偶許心慧八十七年六月九日於臺北市調查處所製作之調查筆錄、原告書
    立之承認違章聲明書為憑，其論事用法，固非無據。
三、惟查：
  (一)本件有關益同公司，係於八十二年一月十五日才由經濟部核准設立登記，有經濟
    部公司執照一紙在卷足憑；是原處分機關依據該公司之營業帳冊之內容，以本核
    準日期為基準，將本案違章之銷貨金額一分為二；即於八十二年一月十五日前之
    銷貨金額，認定屬於當時公司負責人甲○○個人之商業行為；而於八十二年一月
    十五日之後之銷貨，則認定係益同公司之營業行為，自屬依法有據。
  (二)原告主張在八十二年一月十五日之前其中之銷貨金額一、○九六、三七○元，已
    於益同公司正式核准領取統一發票後，業自動補開發票補繳稅金，金額自應於原
    告之違章金額三、○四一、○六七元（未含稅）中扣除乙節；查系爭金額一、○
    九六、三七○元，既係於八十二年一月十五日前之銷貨金額，揆諸上開說明，應
    屬原告個人之商業行為；原處分並依此補徵營業稅及罰鍰，依法應無不合；惟查
    ，益同公司於八十一年十二月二十八日成立發起人會議，迨八十二年一月十五日
    經濟部核准設立登記前即開始為營業行為，是以整體違章行為係由益同公司一方
    為主體；從而對於系爭銷貨金額一、○九六、三七○元，已於益同公司正式核准
    領取統一發票後，已自動補開發票補繳稅金，且稅捐稽徵機關業已接受該補繳稅
    金；按行政程序法第八條規定：「行政行為，應以誠實信用之方法為之，並應保
    護人民正當合理之信賴。」，誠實信用原則於公法事件自應適用之，此乃為一般
    法律原則。另信賴保護原則為公法上之重要原則，乃來自法治國家所要求法安定
    性之需求，此一原則主要內容表現在，行政法規之不溯及既往、行政機關之承諾
    、保證之效力等。原告既信賴被告機關收受所補開發票補繳稅金，被告機關基於
    上開所述信賴保護原則，理應即不該對於系爭同一筆買賣，再對原告予以補稅並
    處罰，否則有違一事不二罰原則。
四、綜上所述，系爭銷貨金額一、○九六、三七○元部分，益同公司既補開發票並補
    繳稅金，原處分再就該部分對於原告為補稅並處罰，有違信賴保護原則，原告據
    以指摘，於法尚非無據。則原處分既有違誤之處，訴願決定未予糾正，亦非妥適
    。原告訴請撤銷，即屬有理；爰由本院予以撤銷，並由被告另為適法處分。
五、本件事證已明，兩造其餘主張或答辯，已與本院判決結果無涉，爰毋庸一一論列
    ，併此敘明。
據上論結，本件原告之訴為有理由，爰依行政訴訟法第九十八條第三項前段，判決如
主文。
中　　華　　民　　國　　 九十三　　　年　　　六　　　　月　　 十七　　　日
               臺 北 高 等 行 政 法 院   第 七 庭
                              審 判 長 法  官　鄭　小　康
                                       法  官　林　金　本
                                       法  官　黃　秋　鴻
右為正本係照原本作成。
如不服本判決，應於送達後二十日內，向本院提出上訴狀並表明上訴理由，如於本判
決宣示後送達前提起上訴者，應於判決送達後二十日內補提上訴理由書（須按他造人
數附繕本）。
中　　華　　民　　國　　 九十三　　　年　　　六　　　　月　　 十七　　　日
 　　　　　　　　　　　　  　　　　　　法院書記官　王琍瑩
